【裁判字號】    89,上易,468
【裁判日期】    891213
【裁判案由】    給付違約金
【裁判全文】
臺灣高等法院民事判決  八十九年度上易字第四六八號
      上  訴  人  甲○○○○○.
      被上訴  人  永準貿易有限公司
      法定代理人  宋德信
      訴訟代理人  雷明德
右當事人間給付違約金事件，上訴人對於中華民國八十九年七月十二日臺灣臺北地方
法院八十九年度訴字第二○八五號第一審判決提起上訴，本院判決如左：
    主    文
上訴駁回。
第二審訴訟費用由上訴人負擔。
    事    實
甲、上訴人方面：
壹、聲明：一、原判決廢棄。二、駁回被上訴人在第一審之訴。
貳、陳述：除與原判決記載相同者外，補稱略以：
  一、被上訴人從未表明要求返還招牌，上訴人也從未對其要求表示拒絕，反而是上
      訴人要求被上訴人拆除，但被上訴人拒絕拆除，上訴人此部分起訴顯然欠缺權
      利保護要件。
  二、被上訴人所謂上訴人各年所買相紙之數量，係其單方之主張，不足為憑，況且
      雙方契約並未約定上訴人必須購買一定數量之相紙，否則即屬違約，被上訴人
      以上訴人購買數量減少，就認為是上訴人向外購買，要無理由。
  三、被上訴人所提出印有LONG  LIFE符號之相紙，縱認為是上訴人所買受，但究竟
      是契約期間內或期間外買受，被上訴人應負舉証責任，上訴人對此既有爭執，
      原審未令其舉証，即認是上訴人違約買受，有違証據法則。
  四、事實上上訴人在契約期間內所購買之相紙與契約期滿後所使用之相紙並不相同
      ，此有前後相紙對照可知，而被上訴人所提出之相紙係在契約期滿後才使用，
      被上訴人單以一張相紙認為上訴人違約，要無理由。
  五、本件雙方係於八十三年七月十三日簽訂合約書，是被上訴人事先印就之契約書
      ，屬於八十三年一月十一日公布施行之消費者保護法所稱之定型化契約，依該
      法第十二條第一項、第二項第一規定，定型化契約中之條款，違反平等互惠原
      則者，推定其顯失公平，其條款為無效，又依同法施行細則第十四條第三款規
      定，消費者違約時，應負擔顯不相當之賠償責任者，為違反平等互惠原則。
  六、本件合約書第十條規定，上訴人違約時七日內同意無條件支付違約金五十萬元
      ，不論情節輕重，違約金一律五十萬元，顯不公平，此外依被上訴人所提出之
      客戶往來資料查詢表，上訴人購買相紙最多之八十五年間，總計相紙購買金額
      約四十萬元，卻要求上訴人賠償五十萬元，違約金顯不相當，此部分條款應屬
      無效，原審依無效之規定，判決上訴人應給付違約金二十萬元，應無理由。
參、證據：除援用原審提出者外，補提照片四紙為證。
乙、被上訴人方面：
壹、聲明：駁回上訴
貳、陳述：除與原判決記載相同者外，補稱略以：
  一、上訴人只得購買及販售向被上訴人所購之相紙，而不得向第三人購買，但上訴
      人在契約期滿前之八十七年起就開始向被上訴人以外之人購買水貨，八十八年
      間上訴人僅向被上訴人訂購十五卷相紙。
  二、公司相紙有一定公定的價格，且有贈送軟片，還幫忙促銷，所以價格當然比水
      貨貴，被上訴人的機器會顯現洗了多少相紙，上訴人實在買水貨買得太過份了
      。
  三、被上訴人並未就藥水、軟片部分請求。
    理    由
一、被上訴人起訴主張：兩造於八十三年七月十三日簽訂合約，依合約被上訴人提供
    系爭廣告招牌供上訴人使用，惟上訴人須於契約期間履行向上訴人訂購所需彩色
    相紙、藥水，而不得向第三人購買；惟自八十七年間起竟向上訴人以外之廠商購
    買相紙，致八十七年度訂購量降為五十一卷，至八十八年度更僅訂購十五卷，並
    自八十八年三月二十六日起即未再向上訴人訂購；依合約書第十條約定，請求上
    訴人給付違約金五十萬元及返還被上訴人為上訴人所製作如原判決附圖所示之柯
    尼卡廣告招牌二面等語。
    上訴人則以：有請被上訴人把系爭廣告招牌拆走，惟被上訴人不拆，自八十七年
    至八十八年間仍有向被上訴人購買相紙，僅是數量較少而已，因被上訴人的相紙
    賣得太貴（上訴人向別人買每卷僅二千三百元，向被上訴人買卻要三千元）。被
    上訴人提出之照片（編號四）相紙不是上訴人公司的，但背面所蓋的章是上訴人
    公司的章沒錯等語，資為抗辯。
二、被上訴人主張其與上訴人簽訂專門店合約書，約定被上訴人提供系爭廣告招牌供
    上訴人使用，惟上訴人須於合約期間，負有履行向上訴人訂購所需彩色相紙、藥
    水，而不得向第三人購買之義務等情，為上訴人所不爭執，復有合約書一份在卷
    可參，自堪採信。按當事人一方既於言詞辯論時為訴訟標的之認諾，法院即應不
    調查雙方當事人所主張為訴訟標的之法律關係是否果屬存在，而以認諾為該當事
    人敗訴之判決基礎（最高法院四十五年度台上字第三一號判例參照）。查被上訴
    人請求上訴人返還如原判決附圖所示柯尼卡廣告招牌二面一節，為上訴人所認諾
    （原審卷第三十五頁，本院卷第二十四頁），依前開最高法院判例之意旨，此部
    分自無庸調查而逕為上訴人敗訴之判決。
三、次查被上訴人主張上訴人於合約期間，違反兩造約定向被上訴人以外之第三人購
    買相紙一節為上訴人所否認，經被上訴人提出在上訴人處沖洗，背面並蓋有上訴
    人公司印章之相片四紙為証（見原審卷後附証物袋），其中編號一至三號之相片
    背面均印有「golden  dragon」之符號，係被上訴人所出售之相紙所沖洗出之照
    片，為上訴人所不爭執，並有該三幀照片附卷可稽，則被上訴人主張其所出售之
    相紙背面均印有「golden  dragon」之符號，自堪採信。至編號四之相片背面並
    無「golden dragon」之符號，卻另有「long life 100」之符號，顯見該幀相紙
    並非被上訴人公司所出售，上訴人雖否認該照片係伊攝影社所沖洗之照片，惟查
    該照片背面蓋有上訴人公司之印章，依一般經驗法則，如非沖洗公司所製作，應
    不會加蓋公司印章以供識別，上訴人空言否認，尚非可採，是被上訴人主張上訴
    人除向上訴人公司購買相紙外，另違約向第三人購買相紙一節，堪予採信。上訴
    人雖另提出照片四紙（本院卷第十一頁）主張背面印有「long  life 100」的相
    紙是在兩造合約於八十八年七月十二日終止後所購買，上訴人並未違約云云，惟
    縱認上訴人主張屬實，亦不能証明上訴人於兩造合約終止前未曾向被上訴人以外
    之第三人購買相紙，且由被上訴人所提出之客戶往來資料查詢表（原審卷第十一
    至十四頁），可知上訴人於八十五年向被上訴人購買相紙一百十九卷，八十六年
    購買八十七卷，八十七年購買五十一卷，八十八年購買十五卷（自八十八年三月
    二十六日起即不再購買），其購買量逐年遞減，衡之常理，上訴人應有對外購買
    相紙，否則其攝影社如何有足夠之相紙供沖洗相片之用，況上訴人於本院審理時
    亦自認因被上訴人所賣之相紙太貴，所以向外購買較便宜之水貨，足認被上訴人
    主張上訴人確有於兩造合約期間違約向第三人購買相紙之行為，尚屬非虛。
四、查兩造合約書第三條約定：「乙方同意不得於其店面標示與本約產品有關之其他
    廠牌服務標章，並僅得使用及銷售購自甲方及其總銷所行銷販賣之相紙、藥水等
    」、第十條約定：「合約期間，如乙方未能遵守本約第一條至第七條規定．．．
    ．，甲方有權隨時至乙方營業處所取回所提供使用之招牌、服務標章，乙方應無
    條件同意返還，並於七日內同意無條件支付違約金新台幣五十萬元，另應賠償甲
    方．．．」，是上訴人既違反合約第三條之約定，被上訴人依合約第十條約定請
    求給付違約金，自屬有據。
五、按當事人得約定債務人不履行債務時，應支付違約金；違約金，除當事人另有約
    定外，視為因不履行而生損害之賠償總額。但約定債務人不於適當時期，或不依
    適當方法履行債務時，即須支付違約金者，債權人於債務不履行時，除違約金外
    ，並得請求履行或不履行之損害賠償，民法第二百五十條定有明文。查兩造合約
    書第十條後段約定：「．．．並於七日內同意無條件支付違約金新台幣五十萬元
    ，另應賠償甲方為設計製造招牌、服務標章及協助行銷推廣等之成本費用。」揆
    其意旨係在約定上訴人違約時，被上訴人除得請求按約定之數額給付違約金外，
    如有損害，被上訴人另得請求賠償，核該項支付違約金之約定，性質上應屬懲罰
    性違約金之約定，殆無疑義。又按民法第二百五十二條規定：「約定之違約金額
    過高者，法院得減至相當之數額。」又衡量違約金是否過高，是否相當，仍須依
    一般客觀事實、社會經濟狀況及當事人所受損害情形，以為酌定標準。又約定之
    違約金是否過高，應就債務人若能如期履行債務時，債權人可得享受之一切利益
    為衡量之標準，最高法院四十九年臺上字第八○七號、五十一年度台上字一九號
    判例意旨可資參照。本件當事人所約定之違約金，其性質係懲罰性之違約金已如
    前述，而本件兩造間之契約有效期間係自八十三年七月十三日起至八十八年七月
    十二日止，依被上訴人主張上訴人於八十六年之前尚無違約情事，其違約情事係
    自八十七年間起，是上訴人於五年契約期間，僅係最後二年有違約情事，則以五
    年契約期間，上訴人已依約履行三年，被上訴人之損害尚難認為重大，況依被上
    訴人所陳，係因上訴人不願續約始提起本件訴訟，則被上訴人於上訴人最後二年
    違反契約後，既仍願繼續與上訴人維持契約關係，足見被上訴人自覺上訴人違約
    情形尚未造成重大損害，是被上訴人依合約書第十條約定請求上訴人支付契約約
    定金額五十萬元之違約金，尚屬過高，本院審酌上訴人購買最多相紙之八十五年
    之總購買金額亦僅四十萬元，認以一年支付十萬元之違約金為相當，上訴人違約
    期間為兩年，故被上訴人請求之違約金在二十萬元範圍之內為有理由，應予准許
    ，逾此部分之請求為無理由，應予駁回。
六、原審判命上訴人應給付被上訴人違約金二十萬元及返還被上訴人為上訴人所製作
    如原判決附圖所示之柯尼卡廣告招牌二面，經核並無不合，上訴意旨指摘原判決
    不當，求予廢棄改判，為無理由，應予駁回。
七、據上論結，本件上訴為無理由，依民事訴訟法第四百四十九條第一項、第七十八
    條，判決如主文。
中      華      民      國    八十九    年     十二     月      十三    日
                              民事第九庭
                                  審判長法  官  吳  謙  仁
                                        法  官  魏  大  喨
                                        法  官  林  樹  埔
右正本係照原本作成。
不得上訴。
中      華      民      國    八十九    年      十二    月      十三    日
                                        書記官  林  初  枝


司法院資訊處製作；財團法人民間司法改革基金會備份。
